臺灣高雄地方法院刑事判決
111年度審易字第1021號
公  訴  人  臺灣高雄地方檢察署檢察官 
被      告  郭可欣



上列被告因詐欺案件，經檢察官聲請以簡易判決處刑（110年度
偵緝字第870號），本院認不宜以簡易判決處刑（110年度簡字第
3222號），改依通常程序審理，本院判決如下：
    主  文
郭可欣無罪。
    事實及理由
一、聲請簡易判決處刑意旨略以：被告郭可欣意圖為自己不法之
    所有，於民國109年8月31日10時30分許，在高雄市○○區○○○
    路000巷00號，向告訴人吳彥博佯稱積欠糕餅店款項，告訴
    人吳彥博不疑有他，遂借予被告郭可欣新臺幣（下同）2,00
    0元，並約定數日後償還，惟告訴人吳彥博遲未收到還款，
    即前往被告郭可欣高雄市○○區○○○路000巷0弄0○0號住處，經
    鄰居告知該房子己遭法院拍賣，驚覺受騙。因認被告郭可欣
    涉有刑法第339 條第1 項之詐欺取財罪嫌。
二、按犯罪事實應依證據認定之，無證據不得認定犯罪事實；不
    能證明被告犯罪者，應諭知無罪之判決，刑事訴訟法第154
    條第2 項及第301 條第1 項分別定有明文。次按認定不利於
    被告之事實，須依積極證據，苟積極證據不足為不利於被告
    事實之認定時，即應為有利於被告之認定，更不必有何有利
    之證據；又事實之認定，應憑證據，如未能發現相當證據，
    或證據不足以證明，自不能以推測或擬制之方法，以為裁判
    基礎。而刑事訴訟法上所謂認定犯罪事實之積極證據，係指
    適合於被告犯罪事實之認定之積極證據而言，雖不以直接證
    據為限，間接證據亦包括在內；然而無論直接或間接證據，
    其為訴訟上之證明，須於通常一般之人均不致有所懷疑，而
    得確信其為真實之程度者，始得據為有罪之認定，倘其證明
    尚未達到此一程度，而有合理之懷疑存在時，致使無從形成
    有罪之確信，根據「罪證有疑，利於被告」之證據法則，即
    不得遽為不利被告之認定（最高法院82年度台上字第163 號
    判決、76年台上字第4986號、30年上字第816 號等判例意旨
    參照）。
三、聲請意旨認被告郭可欣涉有上開詐欺取財犯行，無非係以被
    告於偵查中之供述、證人即告訴人吳彥博（下稱告訴人）於
    警詢及偵查中之證述、臺灣高雄地方檢察署（下稱高雄地檢
    署）公務電話紀錄等為其主要論據。訊之被告於本院審理期
    日經合法傳喚未到庭陳述，惟其於偵查中否認有何上開詐欺
    取財之犯行，辯稱：我當時因出車禍而遲未還款，並無詐欺
    之犯意等語。
四、經查：
  ㈠被告於前揭時、地，向告訴人借款2,000元，尚未清償完畢等
    情，業據被告於偵查時供承在卷（見110年度偵緝字第870號
    卷【下稱偵緝卷】第55頁） ，核與告訴人於警詢、偵查中
    （見警卷第3至6頁、109年度偵字第22342號卷【下稱偵卷】
    第35至36頁）證述之情節大致相符，並有高雄地檢署公務電
    話紀錄（見偵緝卷第61頁）附卷可佐。此部分之事實，應堪
    認定。
  ㈡按刑法第339 條第1 項詐欺取財罪之成立，以行為人意圖為
    自己不法之所有，以詐術使人將本人或第三人之物交付為要
    件；所謂以詐術使人交付，必須被詐欺人因其詐術而陷於錯
    誤，若其所用方法，不能認為詐術，亦不致使人陷於錯誤，
    即不構成該罪。又刑法上詐欺罪之立法意旨，係以禁止於經
    濟行為中使用不當之方法得利為規範目的，經濟行為亦因其
    行為本質及類型，而於交易領域中有其特有之行為特性，法
    律原則上固應保障交易之秩序，惟於具體案例中，亦應顧及
    交易雙方為交易行為時，是否有具體情事，足認其違背正當
    之經濟秩序，而應予以制裁。否則，經濟行為本身原寓有不
    同程度之不確定性或交易風險，交易雙方本應自行估量其主
    、客觀情事及搜集相關資訊，以作為其判斷之參考；除具違
    反詐欺罪之具體情事外，非謂當事人之一方有無法依約履行
    之情形，即應成立詐欺罪，否則無異混淆民、刑事之責任。
  ㈢告訴人於警詢、偵查中證稱：被告是我水果店的老顧客，之
    前沒有跟我借過錢。事發當時，被告先騎機車到我的水果攤
    ，跟我訂完水果後離開，不到10分鐘又騎車回來找我說，因
    糕餅店老闆無法賒帳，故向我借款2,000元先拿給糕餅店，
    當日中午會拿錢還我。嗣因未見被告，我於當日晚上前往被
    告住處，得知被告住處已遭法院拍賣。事後我有與被告用電
    話聯繫，但被告都沒有依約還錢等語（見警卷第2至3 頁、
    偵卷第35至36頁）。由此可知，被告係告訴人經營水果店之
    老顧客，雙方交易長久往來無異狀，告訴人亦知悉被告住處
    與電話，顯見雙方間具有一定之信賴關係。而被告向告訴人
    借款當時，僅稱欲還款2,000元給糕餅店等語，並未使用任
    何不當方法誤導告訴人。而告訴人聽聞上情後，主觀上有機
    會充分判斷抉擇是否借款，並大可拒絕被告，然告訴人基於
    雙方情誼，仍決定予以借款，難認被告有何施用詐術致告訴
    人陷於錯誤情可言，自與刑法第339 條第1 項詐欺取財罪之
    構成要件有間。
  ㈣至公訴人援引被告另案不起訴處分及臺灣高等法院高雄分院1
    11年度上易字第5號詐欺取財有罪判決，用以證明被告於借
    款當時無還款能力及意願，謊稱借錢會還，而有詐欺取財之
    犯意。然觀諸上開臺灣高等法院高雄分院111年度上易字第5
    號判決所載犯罪事實，被告積極虛構繼承遺產須支出訴訟相
    關費用等事由，施以詐術，且詐騙金額高達316萬餘元；而
    臺灣高雄地方檢察署檢察官108年度偵字第9757號、110年度
    偵字第5882號不起訴處分，分別為被告於107年間與友人之
    借款糾紛，及被告於109年6、7月間，與寵物店間之消費債
    務糾紛等情；有上開判決及不起訴處分書（見110年度簡字
    第3222號卷第89至95頁、第23至26頁、第19至22頁）在卷相
    互以觀，均顯與本案情節不同，分屬二事，自難以之證明被
    告於本案有詐欺取財犯意。而告訴人與被告間除此筆2,000
    元債務外，並無其他借款情事；且本案借款金額僅2,000元
    ，屬一般日常消費支出，被告借款當時縱有資力不佳之情，
    因一時急需而向他人借貸，並非法所禁止。再者，被告於偵
    查中未否認與告訴人間之借貸關係，亦自陳：我確實尚未還
    款等語（見偵緝卷第55頁），可見被告無規避清償責任之意
    。況債務人事後未能清償借款之原因甚多，或因借款後經濟
    狀況未改善，或因金錢調度週轉不靈，皆有可能，尚難僅憑
    被告有無法依約履行還款之情形，即以此遽認被告自始有詐
    欺之犯意，而為被告不利之認定。至於債權人之債權，自可
    尋民事訴訟之途徑，以謀救濟，並受法律之保障。
五、綜上所述，被告向告訴人借款時未施以詐術，亦無詐欺之犯
    意，無積極證據足資認定被告確有詐欺取財犯行。是公訴人
    所舉之各項證據，不足使法院達於通常一般之人均不致有所
    懷疑，而得確信其為真實之程度，致使無從形成有罪之確信
    ，揆之首開說明，自應為被告無罪之諭知。
六、又被告經合法傳喚無正當理由不到庭，有本院送達證書及刑
    事報到單附卷為佐，本件既經本院認應諭知無罪判決如前，
    依刑事訴訟法第306 條規定，爰不待被告到庭陳述，逕行一
    造辯論判決如主文。
據上論斷，應依刑事訴訟法第452條、第301 條第1項、第306 條
，判決如主文。
本案經檢察官羅水郎偵查後聲請簡易判決處刑，檢察官王勢豪到
庭執行職務。
中　　華　　民　　國　　111 　年　　10　　月　　19　　日
                  刑事第十二庭  審判長法  官  莊珮君
                                      法  官  姚億燦
                                      法  官  張嘉芳
以上正本證明與原本無異。
如不服本判決應於收受送達後20日內向本院提出上訴書狀，並應
敘述具體理由；如未敘述上訴理由者，應於上訴期間屆滿後20日
內向本院補提理由書（均須按他造當事人之人數附繕本）「切勿
逕送上級法院」。
中　　華　　民　　國　　111 　年　　10　　月　　19　　日
　　　　　　　　　　　　　　　　   　 書記官  郭素蓉